【裁判字號】    97,上更(一),182
【裁判日期】    971006
【裁判案由】    違反毒品危害防制條例
【裁判全文】
臺灣高等法院高雄分院刑事判決       97年度上更(一)字第182號
上  訴  人  臺灣高雄地方法院檢察署檢察官
被      告  甲○○
選任辯護人  李昌明律師
上列上訴人因被告違反毒品危害防制條例案件，不服臺灣高雄地
方法院96年度訴字第1327號中華民國96年8 月31日第一審判決（
起訴案號：臺灣高雄地方法院檢察署96年度偵字第4875號），提
起上訴，判決後，經最高法院第一次發回更審，本院判決如下：
    主  文
原判決關於製造第二級毒品部分撤銷。
甲○○製造第二級毒品，累犯，處有期徒刑柒年肆月。扣案甲基
安非他命之粉末壹包（其內並含麻黃鹼，驗後淨重零點玖柒伍公
克）、晶體柒包（驗後淨重分別為零點零肆肆公克、零點陸壹公
克、零點柒伍伍公克、零點壹壹伍公克、零點柒參陸公克、壹點
伍柒壹公克、壹點陸伍壹公克）、晶體壹杯（驗後淨重貳點零陸
陸公克）、液體貳瓶（其內均含麻黃鹼，驗後淨重分別為參拾貳
點伍陸公克、壹捌壹點零伍公克）暨所屬之各包裝及容器，均沒
收銷燬之；精製酒精貳瓶、漏斗過濾瓶壹個、不鏽鋼茶壺壹只、
酒精燈貳瓶、高級精鹽壹包、玻璃容器柒個、量杯壹個、活性炭
壹盒、濾網貳個、不鏽鋼盤貳個、塑膠漏斗壹個、塑膠滴管伍支
、過濾湯匙壹支、瓷盤貳個、塑膠鏟子貳支，均沒收。
其他上訴駁回。
    事  實
一、甲○○曾於民國94年因施用毒品案件，經臺灣高雄地方法院
    本院判處有期徒刑6 月確定，已於95年1 月24日易科罰金執
    行完畢，猶不悔改，明知甲基安非他命係毒品危害防制條例
    第2 條第2 項第2 款所管制之第二級毒品，不得製造、持有
    ，於民國96年1 月中旬某日，與廖忠威一起向吳明輝買入約
    19公克之甲基安非他命後，在高雄市新興區○○○路90號11
    樓之5 租住處施用時，發現含有雜質，為提昇品質，未經告
    知廖忠威（故其並不知情），乃依「純化結晶」之步驟，將
    所購入之劣質甲基安非他命（含有麻黃鹼Ephedrine 成份）
    ，以其所有之精製酒精、漏斗過濾瓶、不鏽鋼茶壺、酒精燈
    、高級精鹽、玻璃容器、量杯、活性炭、濾網、不鏽鋼盤、
    塑膠漏斗、塑膠滴管、過濾湯匙、瓷盤、塑膠鏟子等器具，
    依加水溶化、過濾雜質、燒溶成液態、重新結晶成固體之步
    驟及過程，進而製造成品質較佳如附表所示之甲基安非他命
    成品及半成品（編號1 之粉末1 包其內並含麻黃鹼，驗後淨
    重0.975 公克；(2)編號2 至8 之晶體7 包，驗後淨重分別為
    0.044 公克、0.61公克、0.755 公克、0.115 公克、0.736
    公克、1.571 公克、1.651 公克；(3)編號9 之晶體1 杯，驗
    後淨重2.066 公克；(4)編號10、11之液體2 瓶其內均含麻黃
    鹼，驗後淨重分別為32.56 公克、181.05公克）。嗣於96年
    2 月5 日19時10分許，在上址為警查獲，並扣得如附表所示
    之甲基安非他命成品及半成品，及其所有供製造甲基安非他
    命所用精製酒精2 瓶、漏斗過濾瓶1 個、不鏽鋼茶壺1 只、
    酒精燈2 瓶、高級精鹽1 包、玻璃容器7 個、量杯1 個、活
    性炭1 盒、濾網2 個、不鏽鋼盤2 個、塑膠漏斗1 個、塑膠
    滴管5 支、過濾湯匙1 支、瓷盤2 個、塑膠鏟子2 支。
二、案經高雄憲兵隊移送臺灣高雄地方法院檢察署檢察官偵查起
    訴。
    理  由
壹、證據能力部分：
一、證人杜涵棣、廖忠威於偵查中向檢察官所為之陳述，經查並
    無顯有不可信之情況者外，本院審酌渠等供述當時之心理狀
    況、並無受到外力干擾等，杜涵棣、廖忠威並於審判中到庭
    經被告行使詰問權，依刑事訴訟法第159 條之1 第2 項之規
    定，有證據能力。
二、證人張婷、廖忠威於警詢之陳述，雖屬被告以外之人於審判
    外之言詞陳述。關於廖忠威部分，經到庭結證結果，與其警
    詢之陳述尚無明顯不符，故無引用其警詢陳述之必要。至於
    張婷於警詢時指稱被告在研究煉製安非他命，審理時則否認
    此情，互不相符。本院審酌張婷於警詢非遭違法取證，陳述
    時之精神、心理狀態健全，且甫遭查獲而未及評估利害，且
    與待證事項之判斷非顯無關聯等情狀，認其警詢所述客觀上
    具有特別可信之情況，依刑事訴訟法第159 條之2 規定，得
    為本案證據。
三、高雄醫學大學附設中和紀念醫院就扣案物是否有毒品反應之
    鑑定報告，係依原審法院囑託所為之鑑定，依刑事訴訟法第
    206 條第1 項規定，有證據能力。
四、法務部調查局、高雄醫學大學附設中和紀念醫院就上訴人即
    被告甲○○（下稱被告）對劣質甲基安非他命所實施之各種
    步驟是否與製造有關之函覆內容，雖不符刑事訴訟法第159
    條之1 至之4 等傳聞例外之情形，惟經檢察官、被告及辯護
    人於本院審理時表示同意作為證據使用，且經本院審酌各該
    函覆內容，係由研究人員依其專業知識，按函查提問事項並
    查證關資料所作成，具相當之客觀性及中立性，認為以之作
    為本案之證據亦屬適當，依刑事訴訟法第159 條之5 第1 項
    規定，具有證據能力。
貳、實體部分：
一、訊據被告否認有製造甲基安非他命之犯行，辯稱：是將把買
    來的劣質甲基安非他命，過濾雜質後再結晶，不是重新製造
    或改良云云。經查：
  (一)關於如何使用扣案器具處理所買入之劣質甲基安非他命，業
    據被告供承：「我用被查獲之精製酒精等工具，將劣質安非
    他命成品重新過濾雜質後，煉製結晶較好的安非他命；先將
    劣質的安非他命放入玻璃容器內，再加水攪拌均勻，之後雜
    質會浮上水面，然後再倒入漏斗過濾器予以過濾，過濾完之
    液體另一玻璃容器放進冰箱冷藏待結晶；我自96年1 月中旬
    開始自己研究將安非他命重新過濾，是以前在勒戒所與人閒
    談得知如有劣質安非他命不須丟掉，可以重覆過濾製造出比
    較好的安非他命」（警卷第15至17頁）、「原來的安非他命
    有雜質，我自己過濾；我與廖忠威在96年1 月中旬向吳明輝
    （綽號『保哥』）買入約19公克之安非他命，該批安非他命
    品質不好，裡面有雜質，我加水，希望可以過濾雜質；泡水
    過濾後，雜質會在水面，安非他命會溶解，用這樣來過濾雜
    質，整桶水冰在冰箱，安非他命就會結晶；酒精、漏斗、活
    性碳是用來過濾雜質，酒精是用來稀釋酒精燈」（偵查卷第
    18、30、46頁），核與：(1)受被告轉讓甲基安非他命之杜涵
    隸所稱：「甲○○有說過會作安非他命，是把買來的貨溶解
    後再結晶，過程我沒有看到，我有看到一杯一杯的水，他說
    那是溶解過的安非他命」（偵查卷第51頁）；(2)與被告合買
    甲基安非他命之廖忠威所稱：「監聽所查到甲○○在96年2
    月1 日9 時33分與楊淑惠的通聯內容，楊淑惠有將該內容告
    訴我，甲○○是跟楊淑惠說他與我合資購買到劣質不好的安
    非他命，重新溶化產生結晶，變成品質較好的安非他命，要
    我去他家看我跟他合買的安非他命；甲○○自己製造，我沒
    有參與，他是將劣質不好的安非他命倒入玻璃容器內，倒入
    水溶化成液態後，再拿另一個玻璃容器上面鋪張衛生紙，將
    已溶化安非他命液體倒入鋪衛生紙之玻璃容器內，待結晶產
    生比較好的安非他命成品」（偵查卷第60頁；原審卷第136
    頁）；(3)被告同居女友張婷所稱：「有看到廖忠威與甲○○
    共同研究安非他命，甲○○將液態安非他命加熱後置入冰箱
    內結晶成為固體」（警卷第32頁）；情節均相符合。
  (二)由上可知，被告係將所購入之劣質甲基安非他命，依加水溶
    化、過濾雜質、燒溶成液態、重新結晶成固體等步驟及過程
    ，進而產生品質較佳之甲基安非他命。扣案如附表所示之粉
    末、晶體及液體，經檢驗結果確含有甲基安非他命成份，且
    其中編號1 、10及11之粉末及液體係同時含有甲基安非他命
    及麻黃鹼（Ephedrine ；屬於管制之第四級毒品先驅原料）
    成份，有高雄醫學大學附設中和紀念醫院檢驗報告可稽（原
    審卷第40至50頁）。扣案之精製酒精、漏斗過濾瓶、不鏽鋼
    茶壺、酒精燈、高級精鹽、玻璃容器、量杯、活性炭、濾網
    、不鏽鋼盤、塑膠漏斗、塑膠滴管、過濾湯匙、瓷盤、塑膠
    鏟子等物，被告坦承係用來將液態安非他命加工改良成優質
    之安非他命之器具（警卷第15頁）。被告所為以上處理劣質
    甲基安非他命之過程，經本院前審函詢結果：(1)法務部調查
    局認為：「甲基安非他命製造過程大致可分為第一階段（鹵
    化反應）、第二階段（氫化反應）及第三階段（純化結晶）
    等階段。其中第三階段（純化結晶）之步驟，於第二階段所
    得之甲基安非他命滷水經加熱設備熬煮，再加入食鹽後，置
    於冰箱低溫冷凍（或常溫下亦可），所產生之結晶再脫水風
    乾即得甲基安非他命結晶。若第一次純化再結晶步驟所製造
    之甲基安非他命結晶純度不高，或具有刺鼻臭味無法施用時
    ，通常可將該結晶溶於純水中，並再次以活性碳除臭脫色後
    ，重覆純化再結晶步驟，以取得高純度甲基安非他命結晶體
    。綜合來函所述將品質不佳之甲基安非他命固體再純化結晶
    ，及貴院所提供之扣案證物表其中證物編號1 至7 、11至21
    符合甲基安非他命製造過程中，第三階段之純化再結晶所必
    須之原料及工具」；(2)高雄醫學大學附設中和紀念醫院認為
    ：「根據衛生署管制藥品管理局製作之『藥物濫用』一書第
    211 頁所述，由麻黃（Ephedrine） 合成之甲基安非他命
    ，純度非常高，國內發現之甲基安非他命幾乎都是由麻黃
    合成。本案檢驗報告中麻黃均與甲基安非他命同時檢出，
    顯然麻黃淨化成甲基安非他命之過程，應屬製造甲基安非
    他命之行為」，亦有96年12月18日調科壹字第09600538590
    號、96年12月19日高醫附科字第0960004003號函可憑（本院
    上訴卷第59至64頁）。
  (三)按毒品危害防制條例第4 條之製造毒品罪，其所謂製造者，
    除將不具毒品成份之原料加以化合而成毒品外，尚包括再加
    工於原含有毒品物質之物，而改良成新毒品或優質毒品之行
    為在內（司法院29年院字第2036號、31年院字第2335號、33
    年院字第2739號解釋、最高法院94年台上字第6837號判決參
    照）。被告以純化結晶之步驟，將屬於管制第四級毒品先驅
    原料之麻黃鹼，淨化成第二級毒品之甲基安非他命，堪認係
    加工於原含有毒品性質之物，而改良成優質毒品之行為，應
    屬製造甲基安非他命之行為，成立製造第二級毒品罪。此與
    單純由液態結晶成固態過程中，僅物質存在態樣改變，或單
    純與其他物品摻混，尚難以製造視之，不成立製造毒品罪之
    情形，並不相同（最高法院91年台上字第132 號、96年台上
    字第2653號判決參照），所辯僅係去除雜質，並未改變原有
    性質云云，並無可取。扣案之精製酒精、漏斗過濾瓶、不鏽
    鋼茶壺、酒精燈、高級精鹽、玻璃容器、量杯、活性炭、濾
    網、不鏽鋼盤、塑膠漏斗、塑膠滴管、過濾湯匙、瓷盤、塑
    膠鏟子等器具，雖係簡單之普通工具，但仍足以供被告實施
    「純化結晶」之製造步驟，被告既非實施「鹵化反應」及「
    氫化反應」階段之製程，自無具備一般製造安非他命所需之
    攪拌器、壓力鋼瓶、氫氣鋼瓶、瓦斯桶、搖台、馬達、大型
    塑膠桶等主要大型設備之必要。且是否為製造行為，並不以
    產量多寡為判斷標準，自不能以查獲甲基安非他命之粉末、
    晶體及液體之數量非鉅，而另為有利被告之認定。至於高雄
    醫學大學附設中和紀念醫院以上之檢驗報告及函文，雖有麻
    黃「鹼」與麻黃「」之不同，但其原文均為「Ephedrine
    」，所指應屬相同之物。又扣案如附表編號1 、10及11之粉
    末及液體，雖同時檢出含有甲基安非他命及麻黃鹼，被告同
    居女友張婷亦稱：「我不清楚甲○○之液態安非他命來源，
    只知道是位計程車司機從中牽線提供」（警卷第32頁），然
    此與被告及廖忠威所稱係一起向吳明輝合買到約19公克之劣
    質甲基安非他命，依加水溶化、過濾雜質、燒溶成液態、重
    新結晶成固體等過程，顯然不同。且由扣案甲基安非他命粉
    末、晶體及液體之數量，以及查獲當時實際之外觀狀態而言
    ，應與被告及廖忠威所述情形較為合，自無從依張婷所言
    而認被告另有購買液態安非他命加以煉製，亦無從以檢出麻
    黃鹼而認被告係以購入原料藥之方式加以製造，應併敘明。
二、按甲基安非他命為毒品危害防制條例第2 條第2 項第2 款所
    規定列管之第二級毒品，核被告製造甲基安非他命之行為，
    係犯毒品危害防制條例第4 條第2 項之製造第二級毒品罪。
    被告於製造甲基安非他命後，復進而持有，其持有之低度行
    為，應為製造之高度行為所吸收，不另論以持有第二級毒品
    罪。查被告曾於94年因施用毒品案件，經臺灣高雄地方法院
    判處有期徒刑6 月確定，已於95年1 月24日易科罰金執行完
    畢，有臺灣高等法院被告前案紀錄表在卷可按，其於5 年以
    內再故意犯本件有期徒刑以上之罪，應依刑法第47條第1項
    規定論以累犯，因法定刑無期徒刑部分不得加重其刑，只就
    有期徒刑及併科罰金部分加重。原審未詳為推求，認為對被
    告所為非屬製造，實有未合。檢察官上訴意旨，指摘原判決
    此部分諭知無罪判決不當，為有理由，自應由本院將原判決
    關於製造第二級毒品部分撤銷改判。爰審酌被告為供自己施
    用，並提昇含有麻黃鹼成份之劣質甲基安非他命品質，竟以
    結晶純化步驟，改變麻黃鹼成份而淨化成甲基安非他命，茲
    念製造後並未流入市面，僅屬戕害自己身心健康，惡性非屬
    重大，所用設備簡單，技術尚非純熟，數量不多，純度不高
    等一切情形，量處有期徒刑7 年4 月。扣案如附表所示之甲
    基安非他命之粉末、晶體及液體（其中編號1 、10、11 並
    均含有麻黃鹼而混同不可分）暨所屬之各包裝及容器（因均
    沾黏含有甲基安非他命成分，客觀上難以析離），均屬並應
    整體視為第二級毒品，依毒品危害防制條例第18條第1 項前
    段規定，併予宣告沒收銷燬之。至於鑑驗耗用之甲基安非他
    命既已滅失，無庸宣告沒收銷燬。扣案之精製酒精2 瓶、漏
    斗過濾瓶1 個、不鏽鋼茶壺1 只、酒精燈2 瓶、高級精鹽1
    包、玻璃容器7 個、量杯1 個、活性炭1 盒、濾網2 個、不
    鏽鋼盤2 個、塑膠漏斗1 個、塑膠滴管5 支、過濾湯匙1支
    、瓷盤2 個、塑膠鏟子2 支，均為被告所有，業據其供承在
    卷（警卷第15頁），且為供製造甲基安非他命所使用之物，
    應依毒品危害防制條例第19條第1 項前段規定，併予宣告沒
    收。至於扣案之玻璃球吸食器3 個、吸食器1 組、針筒2支
    、電子磅秤1 台、夾鏈袋1 包、吸食用Ｋ盤1 組、不鏽鋼湯
    匙1 支、無線電掃頻器1 台、電話簿1 本、帳冊1 本、手機
    7 支等物，均與本案製造甲基安非他命無關，無從沒收。
三、公訴意旨雖以：被告於製造甲基安非他命後，並意圖販賣而
    持有，因認被告另涉有毒品危害防制條例第5 條第2 項意圖
    販賣而持有第二級毒品罪嫌；惟被告否認並辯稱：是自己施
    用，沒有販賣意圖等語。經查：
  (一)扣案如附表所示之甲基安非他命粉末、晶體及液體，其中：
    (1)編號1 之粉末1 包，驗後淨重0.975 公克（純度22.6% ，
    純質淨重0.22公克）；(2)編號2 至8 之晶體7 包，驗後淨重
    分別為0.044 公克、0.61公克、0.755 公克、0.115 公克、
    0.736 公克、1.571 公克、1.651 公克；(3)編號9 之晶體1
    杯，驗後淨重2.066 公克；(4)編號10、11之液體2 瓶，驗後
    淨重分別為32.56 公克（純度59.45%，純質淨重19.357公克
    ）、181.05公克（純度60.15%，純質淨重108.9 公克），綜
    合觀之，其粉末及晶體之數量均甚微小，而液體之純質淨重
    僅19.357公克及108.9 公克，且因風乾蒸發而有減少趨勢（
    扣案時所記載之數量較多，於送驗時即因風乾蒸發而數量減
    少），若完全成為晶體，數量亦甚微小。被告復有施用第二
    級毒品之前科，且警方尚查獲與施用甲基安非他命相關之吸
    食及打火機等工具，所辯係供自己施用，並非不能採信。
  (二)又被告於完成部分劣質甲基安非他命之純化結晶階段後，雖
    於96年2 月1 日經由楊淑惠通知廖忠威前來觀看成果，但此
    係因被告所處理之該批劣質甲基安非他命，為其與廖忠威一
    起合買所致，已如上述。被告縱將已經完成即如附表編號2
    至8 所示之甲基安非他命結晶體分裝成包，僅係方便攜帶而
    已，不能以此推論其有販賣之意圖。至於被告雖坦承於96年
    2 月3 日12時34分有以手機發送簡訊聯絡廖忠威，其內容為
    ：「那是不來了嗎？我台南弟弟需要『半（五小）』（指半
    兩之甲基安非他命）有嗎？他等我回覆！昌仔留」，惟核其
    意思乃係被告詢問廖忠威可否提供其台南友人所需要之甲基
    安非他命（警卷第20、21、25頁），由此觀之，被告至多僅
    係居於買受人之代理人地位，並非立於出賣人之地位，或以
    出賣人之代理人自居。參以警方實施通訊監聽之對象，並非
    被告，而是廖忠威，且由被告雖與廖忠威在96年1 月中旬合
    買該批劣質之甲基安非他命，但在被告於96年2 月1 日完成
    甲基安非他命之純化結晶以前，即有持用0000000000門號之
    人，另於96年1 月29日5 時32分以手機發送簡訊給廖忠威，
    其內容為：「你先給我方便一下，我星期四領＄＄再給你。
    『小半』（指毛重1 公克之甲基安非他命），我在家，說話
    不方便才用傳訊，可以的話？傳訊給我，我過去！真不好意
    思」，表明欲向廖忠威購買甲基安非他命（警卷第56頁），
    亦與被告毫無關連，無從據此認定被告有與廖忠威共同販賣
    甲基安非他命，更無從據此認定被告製造甲基安非他命除供
    自己施用以外，尚另有販賣之意圖。
  (三)扣案之電子磅秤、夾鏈袋、帳冊，雖可懷疑與販賣或意圖販
    賣有關，但既無具體之交易事件可供加以連結，依罪證有疑
    、利歸被告之原則，自應為有利被告之認定，則被告持有甲
    基安非他命，應屬製造後之當然結果。此外，依卷內現存資
    料，復查無其他積極證據，足認被告確有公訴意旨所指之意
    圖販賣而持有第二級毒品之犯行，原審以此部分不能證明犯
    罪，而為無罪之諭知，核無違誤。檢察官上訴意旨，猶執前
    詞指摘原判決不當，為無理由，應予駁回。
四、被告轉讓第二級毒品部分，業經原審判處罪刑確定，不再論
    列，併此明。
據上論斷，應依刑事訴訟法第368 條、第369 條第1 項前段、第
364 條、第299 條第1 項前段，毒品危害防制條例第4 條第2 項
、第18條第1 項、第19條第1 項，刑法第11條、第47條第1 項，
判決如主文。
本案經檢察官鄭銘謙到庭執行職務。
中    華    民    國    97    年    10    月    6     日
                  刑事第五庭    審判長法  官  曾永宗
                                      法  官  任森銓
                                      法  官  王伯文
以上正本證明與原本無異。
如不服本判決應於收受本判決後10日內向本院提出上訴書狀，其
未敘述上訴理由者，並得於提起上訴後10日內向本院補提理由書
狀（應附繕本）「切勿逕送上級法院」。
中    華    民    國    97    年    10    月    6     日
                                      書記官  黎  珍
┌─┬────────────────────────┐
│1 │甲基安非他命粉末壹包，驗後淨重0.975 公克，純度22│
│  │.6% ，純質淨重0.22公克；尚含第四級管制藥品麻黃鹼│
│  │（Ephedrine）成份                               │
├─┼────────────────────────┤
│2 │甲基安非他命晶體壹包，驗後淨重0.044公克         │
├─┼────────────────────────┤
│3 │甲基安非他命晶體壹包，驗後淨重0.61公克          │
├─┼────────────────────────┤
│4 │甲基安非他命晶體壹包，驗後淨重0.755公克         │
├─┼────────────────────────┤
│5 │甲基安非他命晶體壹包，驗後淨重0.115公克         │
├─┼────────────────────────┤
│6 │甲基安非他命晶體壹包，驗後淨重0.736公克         │
├─┼────────────────────────┤
│7 │甲基安非他命晶體壹包，驗後淨重1.571公克         │
├─┼────────────────────────┤
│8 │甲基安非他命晶體壹包，驗後淨重1.651公克         │
├─┼────────────────────────┤
│9 │甲基安非他命晶體壹小杯，驗後淨重2.066公克       │
├─┼────────────────────────┤
│10│甲基安非他命液體壹瓶，驗後淨重32.56 公克，純度59│
│  │.45%，純質淨重19.357公克；尚含第四級管制藥品麻黃│
│  │鹼（Ephedrine）成份                             │
├─┼────────────────────────┤
│11│甲基安非他命液體壹瓶，驗後淨重181.05公克，純度60│
│  │.15%，純質淨重108.9 公克；尚含第四級管制藥品麻黃│
│  │鹼（Ephedrine）成份                             │
└─┴────────────────────────┘
附錄本件判決論罪科刑法條：
毒品危害防制條例第4 條第2 項：
製造、運輸、販賣第二級毒品者，處無期徒刑或7 年以上有期徒
刑，得併科新臺幣700 萬元以下罰金。


司法院資訊處製作；財團法人民間司法改革基金會備份。
